臺灣士林地方法院交通事件裁定　　　　100年度交聲字第531號
原處分機關　臺北市交通事件裁決所
異　議　人
即受處分人　張楉婍（原名張萱萱）
上列異議人即受處分人因違反道路交通管理處罰條例事件，對於
臺北市交通裁決所中華民國100 年6 月16日北市裁罰字第裁22-A
EY790959號裁決書所為之處分，聲明異議，本院裁定如下：
    主  文
原處分撤銷。
張楉婍汽車駕駛人，駕駛汽車經測試檢定酒精濃度超過規定標準
，處罰鍰新臺幣貳萬伍仟元，並吊扣小型車普通駕駛執照壹年。
    理  由
一、原處分意旨略以：異議人即受處分人張楉婍於民國99年4 月
    22日凌晨4 時7 分許，酒後騎乘車牌號碼BEQ-895 號重型機
    車，行經臺北市○○○路○ 段172 號前時，經警測得其呼氣
    酒精濃度達每公升0.70毫克，已超過規定標準，製單舉發後
    ，由原處分機關依道路交通管理處罰條例第35條第1 項第1
    款、第24條規定，裁處罰鍰新臺幣（下同）4 萬5,000 元，
    同行為涉公共危險由地檢署處分緩起訴，並支付公益金2 萬
    元，尚不足罰鍰2 萬5,000 元，吊扣駕駛執照12個月（已執
    行），並應參加道路安全講習等語。
二、聲明異議意旨略以：伊前揭酒後駕車之違規行為，經檢察官
    予以緩起訴處分，並已支付國庫2 萬元，基於一行為不二罰
    原則，請求撤銷違規罰緩4 萬5,000 元云云。
三、按汽車駕駛人有飲用酒類或其他類似物後其吐氣所含酒精濃
    度超過每公升0.25毫克或血液中酒精濃度超過百分之0.05以
    上，不得駕車，道路交通安全規則第114 條第2 款定有明文
    。又汽車駕駛人，駕駛汽車經測試檢定酒精濃度超過規定標
    準者，處1 萬5,000 元以上6 萬元以下罰鍰，並當場移置保
    管該汽車及吊扣其駕駛執照1 年；汽車駕駛人有第35條第1
    項規定之情形者，應接受道路交通安全講習，道路交通管理
    處罰條例第35條第1 項第1 款、第24條第1 項第2 款亦分有
    明文。
四、經查：
  (一)按酒後駕車係一交通違規行為，其處罰效果之罰鍰、吊扣駕
    駛執照及施以道路交通安全講習等處分，均與該交通違規行
    為是否存在無從分離。法院審理時應先確定受處分人是否確
    有交通違規行為事實，再決定原處分機關所適用之法律有無
    錯誤。本件聲明異議狀雖僅就罰鍰部分聲明異議，未及其他
    部分，惟吊扣駕駛執照與施以道路交通安全講習部分，既與
    交通違規行為是否存在無從分離，本院自應併予審究，合先
    敘明。
  (二)本件異議人於前揭時地酒後騎乘重型機車，經警測得呼氣酒
    精濃度達每公升0.70毫克，由原處分機關裁處如上乙節，為
    異議人所不爭執（見本院第5 頁），並有本件舉發通知單、
    裁決書及送達證書（見本院卷第11至13頁）在卷可稽。又異
    議人因此同一違規事實，經警以涉犯刑法第185 條之1 罪嫌
    ，報請臺灣臺北地方法院檢察署檢察官偵辦後，由檢察官予
    以緩起訴之處分（偵查案號：99年度偵字第11545 號），定
    緩起訴期間為1 年，並命異議人向國庫支付2 萬元及接受6
    小時道路交通安全講習，於99年6 月11日確定，至100 年6
    月10日緩起訴期間已屆滿，該緩起訴處分未經撤銷，而異議
    人已於99年8 月6 日向國庫繳納緩起訴處分金2 萬元（執行
    案號：99年度緩第1715號），並分別於99年8 月1 日、99年
    9 月5 日、99年10月3 日接受交通安全法治教育講習共6 小
    時（觀護案號：99年度緩護命字第1015號）等情，除據異議
    人陳明在卷（見本院卷第5 頁）外，並有該案緩起訴處分書
    、臺灣高等法院檢察署處分書、臺灣高等法院被告前案紀錄
    表附卷可按（見本院卷第7 至9 、15頁），復經本院調取該
    案偵查、執行、觀護卷宗核閱無訛，以上各情均堪認定。
  (三)關於原處分裁處罰鍰及吊扣駕照部分：
  1.按一行為同時觸犯刑事法律及違反行政法上義務規定者，依
    刑事法律處罰之。但其行為應處以其他種類行政罰或得沒入
    之物而未經法院宣告沒收者，亦得裁處之；行政罰法第26條
    第1 項定有明文。又同條第2 項係以應受行政罰行為如經不
    起訴處分或為無罪、免訴、不受理、不付審理之裁判確定，
    始得另為裁決處罰，雖未明文包括緩起訴處分在內，但緩起
    訴處分於緩起訴條件成就後，亦生如確定不起訴處分之效力
    ，即緩起訴猶豫期間屆滿，未經撤銷緩起訴時，行為人即終
    局不受刑事訴追，該緩起訴處分乃具實質確定力，原處分機
    關於此時再為裁決，行為人即無同時遭受行政處罰及刑事訴
    追之雙重危險。因此，解釋上行政罰法第26條第2 項之「不
    起訴處分」應包括條件成就之緩起訴處分。又酒後駕車經檢
    察官為緩起訴處分，並命行為人向公庫、公益團體、地方自
    治團體支付一定金額（即緩起訴處分金）者，行為人係履行
    檢察官為緩起訴處分命令，此等命令名義上雖非刑罰，但仍
    是一種特殊處遇措施，造成駕駛人之財產減少，性質上亦屬
    干預處分，與刑事制裁無異，在此支付額度內自不應就同一
    行為再受行政罰鍰。再道路交通管理處罰條例第35條第8 項
    規定：「前項汽車駕駛人，經裁判確定處以罰金低於本條例
    第92條第3 項所定最低罰鍰基準規定者，應依本條例裁決繳
    納不足最低罰鍰之部分」（該條例第92條於94年12月28日修
    正時增列第2 項，原第3 項有關罰鍰基準之授權規定已移列
    第4 項，但同條例第35條第8 項漏未同時修正，併此敘明）
    ，則在緩起訴處分金支付額度內雖不得再為行政罰鍰，然若
    行為人所支付之緩起訴處分金，未達上開條例第92條第4 項
    所定最低罰鍰基準規定者，依同條例第35條第8 項之規定，
    仍須補繳不足最低罰鍰之部分，始為適法（臺灣高等法院暨
    所屬法院97年法律座談會第39號提案研討結果參照）。
  2.本件異議人因前揭違規行為，既同時經檢察官為緩起訴之處
    分，且緩起訴期間已於100 年6 月10日屆滿未經撤銷而實質
    確定，在其所支付之緩起訴處分金2 萬元額度內，原處分機
    關不得再予裁罰，然因未達道路交通管理處罰條例第92條第
    4 項所定最低罰鍰基準即4 萬5,000 元（依異議人行為時之
    「違反道路交通管理事件統一裁罰基準表」，汽車駕駛人駕
    駛機器腳踏車，飲酒後其吐氣所含酒精成分超過每公升0.55
    毫克以上，應處最低罰鍰4 萬5,000 元），是依該條例第35
    條第8 項規定，尚須補繳不足最低罰鍰即2 萬5,000 元（45
    ,000－20,000＝25,000），原處分機關就罰鍰部分為如上意
    旨之裁處，尚無不合，異議人認應全部撤銷免罰云云，並非
    可採。又吊扣駕照既為罰鍰以外之其他種類行政罰，則原處
    分機關依上規定併裁處吊扣駕照部分，自屬正當。
  (四)關於原處分裁處應接受道路交通安全講習部分：
  1.按行政罰法第26條所定一事不二罰原則，其立法目的，無非
    以一行為同時觸犯刑事法律及違反行政法上義務規定時，由
    於刑罰與行政罰同屬不法行為之制裁，而刑罰之懲罰作用較
    強，依刑事法律處罰即足資警惕，實無一事二罰再處行政罰
    之必要。且刑事法律處罰，由法院依法定程序為之，較符合
    正當法律程序，應予優先適用。但罰鍰以外之沒入或其他種
    類行政罰，因兼具維護公共秩序之作用，為達行政目的，行
    政機關仍得併予裁處。又依刑事訴訟法第253 條之2 第1 項
    第8 款規定，檢察官為緩起訴處分，得命被告於一定期間內
    遵守或履行預防再犯所為之必要命令，則檢察官於酒後駕車
    之公共危險案件為緩起訴處分時，自得同時命被告接受道路
    交通安全講習，且該處分雖非刑罰，但對被告仍有自由之限
    制，亦具實質制裁之效果，衡諸施以道路交通安全講習係預
    防將來再犯危險之警告性處分，性質上與檢察官依刑事訴訟
    法前揭規定所為預防再犯之必要命令相同，是經緩起訴處分
    之被告已依檢察官命令接受道路交通安全講習者，可認其履
    行該緩起訴處分命令所課予之負擔，已達預防再犯目的。再
    刑事法律處罰，既係由司法機關依法定程序為之，較符合正
    當法律秩序，即應優先適用，故在處罰目的及方式相同時，
    若依刑事法律處罰，已足資警惕，即不應再受同種類行政罰
    之制裁，又其旨在實質教育之效果，與辦理機關是否同一無
    涉。因而，依行政罰法第26條之意旨及保障人民基本權之觀
    點，同一事實倘經緩起訴處分確定，且行為人已遵行命令接
    受道路交通安全講習者，亦應有行政罰法第26條所定一行為
    不二罰原則之適用。
  2.本件異議人既已遵行檢察官緩起訴處分命令完成6 小時之交
    通安全法治教育講習，自不得再為相類內容之重複裁罰，則
    原處分機關於異議人緩起訴期間屆滿未經撤銷緩起訴處分而
    實質確定後，再併同裁處異議人應接受道路交通安全講習，
    於法尚難謂合。況行政罰法第26條第1 項但書係規定「亦得
    裁處之」，而非「亦應裁處之」，乃賦予行政機關裁量權，
    其裁量權之行使，自亦應符合比例原則之必要性，否則仍屬
    違法之裁量濫用。本件異議人既已遵行緩起訴處分命令接受
    交通安全法治教育講習，而無論係檢察官安排之交通安全法
    治教育講習，或由交通主管機關主辦之道路交通安全講習，
    雖主辦機關不同，講習內容或有部分差異，但難分軒輊，實
    質目的並無不同，亦顯無再重複實施交通講習之必要。
五、綜上所述，異議人既有前揭酒精濃度超過規定標準而駕駛自
    用小客車之違規行為，固應依法裁罰，惟原處分疏未注意異
    議人已接受緩起訴處分所命之交通安全法治教育講習，於緩
    起訴期間屆滿未經撤銷緩起訴處分而實質確定後，對異議人
    再命異議人接受道路交通安全講習，顯有如上違失，自應由
    本院將原處分撤銷。又聲明異議乃一司法救濟途徑，由法院
    審查受處分人所涉之違規事實是否成立，及原處分所適用之
    法條是否正確、裁罰是否適當，因法院負有司法審查之作用
    ，對原處分失當時，應自為處分，以本案而言，就罰鍰、吊
    照及安全講習等處罰效果，宜為一併重新諭知（臺灣高等法
    院暨所屬法院98年法律座談會刑事類提案第23號參照）。本
    件原處分關於罰鍰及吊扣駕駛執照部分，既係針對單一違規
    行為之部分法律效果，自無從割裂維持，應併予撤銷，允宜
    敘明。爰依行政罰法第26條，道路交通管理處罰條例第35條
    第1 項第1 款、第24條第1 項第2 款，自為裁罰如主文第2
    項所示，以資適法。
據上論斷，應依道路交通管理處罰條例第87條第2 項，道路交通
事件處理辦法第19條前段，裁定如主文。
中    華    民    國   100    年    7     月    22    日
                        交通法庭法  官  李冠宜
以上正本證明與原本無異。
如不服本裁定應於送達後 5日內向本院提出抗告狀。
                                書記官  劉欣怡
中    華    民    國   100    年    7     月    25    日